---
title: "reporte_trabajo"
author: "Ana Paula Graf"
date: "8/10/2020"
output: rmdformats::material
# editor_options: 
#   chunk_output_type: console
---

```{r}
library(tidyverse)
library(reticulate)
library(lubridate)
library(scales)

pt_hombres <- read_csv(here::here("data/raw/pt_hombres.csv"))
pt_mujeres <- read_csv(here::here("data/raw/pt_mujeres.csv"))
salario_hombres <- read_csv(here::here("data/raw/salario_hombres.csv"))
salario_mujeres <- read_csv(here::here("data/raw/salario_mujeres.csv"))
```

```{python limpieza_py, include=FALSE}
import numpy as np
import pandas as pd
import datetime as dt

# Lectura de datos
pt_hombres = r.pt_hombres
pt_mujeres = r.pt_mujeres
salario_hombres = r.salario_hombres
salario_mujeres = r.salario_mujeres
# pt_hombres = pd.read_csv("data/raw/pt_hombres.csv)
# pt_mujeres = pd.read_csv("data/raw/pt_mujeres.csv")
# salario_hombres = pd.read_csv("data/raw/salario_hombres.csv")
# salario_mujeres = pd.read_csv("data/raw/salario_mujeres.csv")

hombres_puesto = (pt_hombres
                         .query('`Unnamed: 3` != "Tiempo"')
                         .assign(fecha = lambda x: pd.to_datetime(x['Unnamed: 2']), 
                                 sexo = 'M', 
                                 total_puestos = lambda x: x['NACIONAL'])
                         .filter(['fecha', 'sexo', 'total_puestos']))

hombres_salario = (salario_hombres
                         .query('`Unnamed: 2` != "Tiempo"')
                         .assign(fecha = lambda x: pd.to_datetime(x['Unnamed: 2']), 
                                 sexo = 'M', 
                                 salario = lambda x: x['NACIONAL'])
                         .filter(['fecha', 'sexo', 'salario']))

hombres_salario['salario'] = pd.to_numeric(hombres_salario['salario'], errors= 'coerce')

mujeres_puesto = (pt_mujeres
                         .query('`Unnamed: 3` != "Tiempo"')
                         .assign(fecha = lambda x: pd.to_datetime(x['Unnamed: 2']), 
                                 sexo = 'F', 
                                 total_puestos = lambda x: x['NACIONAL'])
                         .filter(['fecha', 'sexo', 'total_puestos']))
          
mujeres_salario = (salario_mujeres
                         .query('`Unnamed: 2` != "Tiempo"')
                         .assign(fecha = lambda x: pd.to_datetime(x['Unnamed: 2']), 
                                 sexo = 'F', 
                                 salario = lambda x: x['NACIONAL'])
                         .filter(['fecha', 'sexo', 'salario']))

mujeres_salario['salario'] = pd.to_numeric(mujeres_salario['salario'], errors= 'coerce')

hombres = hombres_puesto.merge(hombres_salario, how = 'outer', on = ['fecha', 'sexo'])
mujeres = mujeres_puesto.merge(mujeres_salario, how = 'outer', on = ['fecha', 'sexo'])
frames = [hombres, mujeres]
trabajo = pd.concat(frames).sort_values('fecha')

hombres = (hombres
               .assign(m_puestos = lambda x: x['total_puestos'], 
                       m_salario = lambda y: y['salario'])
               .filter(['fecha', 'm_puestos', 'm_salario']))

mujeres = (mujeres
               .assign(f_puestos = lambda x: x['total_puestos'], 
                       f_salario = lambda y: y['salario'])
               .filter(['fecha', 'f_puestos', 'f_salario']))

brechas = hombres.merge(mujeres, how = "outer", on = 'fecha')
# brechas['m_salario'] = pd.to_numeric(brechas['m_salario'], errors= 'coerce')
# brechas['f_salario'] = pd.to_numeric(brechas['f_salario'], errors= 'coerce')
brechas = (brechas
                .assign(brecha_puestos = lambda x: round(x.m_puestos - x.f_puestos, 1),
                        mtrabajo_por = lambda x: round(x.m_puestos / x.f_puestos - 1, 2),
                        brecha_salarial = lambda x: round(x.m_salario - x.f_salario, 1),
                        fsalario_por = lambda y: round(y.m_salario / y.f_salario - 1, 2)))
                        
brechas = brechas.dropna()

```

## Brecha salarial en México

Este reporte tiene como objetivo analizar la brecha salarial que existe en México entre hombres y mujeres. Se recabaron los datos emitidos por el **Instituto Mexicano del Seguro Social (IMSS)** y se hicieron distintas visualizaciones para ilustrar cómo ha cambiado la disparidad en la paga en puestos de trabajo y salarios desde 1997 hasta la actualidad.

# Series de tiempo
En las siguientes gráficas se puede observar una gráfica del cambio de salarios. 

```{r vis, message=FALSE, warning=FALSE}

trabajo <- as_tibble(py$trabajo)
trabajo %>% 
     ggplot(aes(fecha, total_puestos, color = sexo)) +
     geom_line(size = 1) +
     scale_x_datetime(NULL, date_labels = "%Y", date_breaks = "2 years") +
     scale_y_continuous("Puestos de trabajo", labels = scales::dollar_format()) +
     theme_minimal() + ggtitle("Cambio en salarios netos")

trabajo %>% 
     ggplot(aes(fecha, salario, color = sexo)) +
     geom_line(size = 1) +
     scale_x_datetime(NULL, date_labels = "%Y", date_breaks = "2 years") +
     scale_y_continuous("Salario por hora", labels = scales::dollar_format()) +
     theme_minimal() + ggtitle("Salarios por hora")

```
Podemos observar que hay un aumento sustancial en los salarios a través de los años. Sin embargo, se puede empezar a difenciar la brecha que ha existido en las últimas dos décadas entre hombres y mujeres.

# Análisis de la brecha existente
Posteriormente, se quería explorar más respecto a la brecha salarial que existe, por lo que se presentan las siguientes gráficas para abordar este análisis:

```{r vis2, message=FALSE, warning=FALSE}
brechas <- as_tibble(py$brechas)

brechas %>% 
     group_by(anio = year(fecha)) %>% 
     summarise(fsalario_por = mean(fsalario_por)) %>% 
     mutate(cambio = if_else(fsalario_por - lag(fsalario_por) > 0, 'Aumento', 'Disminución')) %>% 
          filter(!is.na(cambio)) %>%
     ggplot(aes(anio, fsalario_por)) +
     geom_bar(aes(color = cambio, fill = cambio), stat = "identity", width = 0.6) +
     scale_x_continuous(NULL, breaks = seq(1998, 2020, by = 2)) +
     scale_y_continuous("Cambio porcentual", labels = scales::percent_format(accuracy = 1L)) +
     theme_minimal() 
     
brechas %>% 
     group_by(anio = year(fecha)) %>% 
     summarise(mtrabajo_por = mean(mtrabajo_por)) %>% 
     mutate(cambio = if_else(mtrabajo_por - lag(mtrabajo_por) > 0, 'Aumento', 'Disminución')) %>% 
          filter(!is.na(cambio)) %>%
     ggplot(aes(anio, mtrabajo_por)) +
     geom_bar(aes(color = cambio, fill = cambio), stat = "identity", width = 0.6) +
     scale_x_continuous(NULL, breaks = seq(1998, 2020, by = 2)) +
     scale_y_continuous("Cambio porcentual", labels = scales::percent_format(accuracy = 1L)) +
     theme_minimal() 
     
```
