---
title: "Reporte de tasas"
output: rticles::jss_article

---

```{r setup, include=FALSE}
library(tidyverse)
library(lubridate)
# install.packages("rticles")
```


## Análisis de la tasa de interés

Este reporte tiene la finalidad de visualizar los cambios en la tasa de interés desde 2008 a 2020. Los **tipos de interés** son una de las herramientas más importantes, utilizadas por los bancos centrales, para llevar a cabo su política monetaría.

En México el objetivo de la política monetaria es mantener la estabilidad de precios, es decir, controlar la inflación. Su instrumentación la lleva a cabo el banco central en los mercados financieros.

```{r lecura, message=FALSE, warning=FALSE, paged.print=FALSE, echo = FALSE}
gg_banxico <- read_csv(here::here("data/interim/banxico_tabla.csv"))

```

## Visualizaciones

En las siguientes gráficas podemos ver cómo ha cambiado a lo largo de los años la tasa de interés por el Banco de México.

```{r graph1, echo=FALSE, message=FALSE, warning=FALSE}

gg_banxico %>% 
     ggplot(aes(x = fecha, y = tasa_objetivo)) +
        geom_line(size = 1) +
        geom_point(aes(color = cambio, fill = cambio), size = 4) +
        scale_x_datetime("Años") + #breaks = date_breaks("1 year")) +
        scale_y_continuous("Tasa de interés") +
     theme_minimal()

```

```{r graph2, echo=FALSE, message=FALSE, warning=FALSE}

gg_banxico %>%
        ggplot(aes(x = month(fecha), y = year(fecha))) +
        geom_point(aes(fill = cambio, color = cambio, 
                       size = abs(delta_tasa)), show.legend = F) +
        scale_x_continuous("Mes", breaks = c(1, 3, 5, 7,9, 12)) +
        scale_y_continuous("Año", breaks = c(2008, 2009, 2013, 2014, 2016, 2017,
                                             2018, 2019, 2020),  
                           expand = expansion(c(0.1, 0.25))) +
        theme_minimal() +
        ggtitle("Cambios en la tasa de interés")
        
```
